---
title: "Proyecto"
output: html_document
---

#Introducción
```{r}



```

#Cargar librerias
```{r}
library(igraph)


```

#Importación y limpieza de datos 
En esta sección se importan las matrices de co-ocurrencia que corresponden a las diferentes condiciones fisiológicas y patológicas del microbioma intestinal. Las tablas fueron transformadas a matrices numéricas. (valores con NA fueron reemplados por 0, debido a que representan ausencia de similitud) 
```{r}
#Importar 

#TODAS
todos<-read.csv("RAW DATA/B-Co-Occurrence All.csv")
View(todos)
row.names(todos)<-todos[,1]
todos<-todos[,-1]
colnames(todos)<-todos[1,]
todos<-todos[-1,]

#Sanos y delgados 
h_lean<-read.csv("RAW DATA/C- Co-Occurrence Healthy & Lean.csv")
View(h_lean)
row.names(h_lean)<-h_lean[,1]
h_lean<-h_lean[,-1]
colnames(h_lean)<-h_lean[1,]
h_lean<-h_lean[-1,]

#Sanos y obesos
h_obese<-read.csv("RAW DATA/D-Co-Occurrence Healthy & Obese.csv")
View(h_obese)
row.names(h_obese)<-h_obese[,1]
h_obese<-h_obese[,-1]
colnames(h_obese)<-h_obese[1,]
h_obese<-h_obese[-1,]

#IBD Delgadas
i_lean<-read.csv("RAW DATA/E-Co-Occurrence IBD & Lean.csv")
View(i_lean)
row.names(i_lean)<-i_lean[,1]
i_lean<-i_lean[,-1]
colnames(i_lean)<-i_lean[1,]
i_lean<-i_lean[-1,]

#IBD obesas
i_obese<-read.csv("RAW DATA/F-Co-Occurrence IBD & Obese.csv")
View(i_obese)
row.names(i_obese)<-i_obese[,1]
i_obese<-i_obese[,-1]
colnames(i_obese)<-i_obese[1,]
i_obese<-i_obese[-1,]

#Población Dansesa
danish<-read.csv("RAW DATA/G-Co-Occurrence Danish.csv")
View(danish)
row.names(danish)<-danish[,1]
danish<-danish[,-1]
colnames(danish)<-danish[1,]
danish<-danish[-1,]

#Población Española
spanish<-read.csv("RAW DATA/H-Co-Occurrence Spanish.csv")
View(spanish)
row.names(spanish)<-spanish[,1]
spanish<-spanish[,-1]
colnames(spanish)<-spanish[1,]
spanish<-spanish[-1,]

#Enterotipos
ET1<-read.csv("RAW DATA/I-Co-Occurrence ET1.csv")
View(ET1)
row.names(ET1)<-ET1[,1]
ET1<-ET1[,-1]
colnames(ET1)<-ET1[1,]
ET1<-ET1[-1,]

ET2<-read.csv("RAW DATA/K-Co-Occurrence ET2.csv")
View(ET2)
row.names(ET2)<-ET2[,1]
ET2<-ET2[,-1]
colnames(ET2)<-ET2[1,]
ET2<-ET2[-1,]

ET3<-read.csv("RAW DATA/L-Co-Occurrence ET3.csv")
View(ET3)
row.names(ET3)<-ET3[,1]
ET3<-ET3[,-1]
colnames(ET3)<-ET3[1,]
ET3<-ET3[-1,]

# Conversión a valores numericos
todos[] <- lapply(todos, as.numeric)
h_lean[] <- lapply(h_lean, as.numeric)
h_obese[] <- lapply(h_obese, as.numeric)
i_lean[] <- lapply(i_lean, as.numeric)
i_obese[] <- lapply(i_obese, as.numeric)
danish[] <- lapply(danish, as.numeric)
spanish[] <- lapply(spanish, as.numeric)
ET1[] <- lapply(ET1, as.numeric)
ET2[] <- lapply(ET2, as.numeric)
ET3[] <- lapply(ET3, as.numeric)

#volver todos los dataframes en matrices
m_todos<-as.matrix(todos)
mh_lean<-as.matrix(h_lean)
mh_obese<-as.matrix(h_obese)
mi_lean<-as.matrix(i_lean)
mi_obese<-as.matrix(i_obese)
m_danish<-as.matrix(danish)
m_spanish<-as.matrix(spanish)
m_ET1<-as.matrix(ET1)
m_ET2<-as.matrix(ET2)
m_ET3<-as.matrix(ET3)

#Verificar que sean valores numéricos en la matriz
class(m_todos)
mode(m_todos)

#observar NA's hay y sustituirlas por 0. (son matrices de similitud)
sum(is.na(m_todos))
sum(is.na(mh_lean))
sum(is.na(mh_obese))
sum(is.na(mi_lean))
sum(is.na(mi_obese))
sum(is.na(m_danish))
sum(is.na(m_spanish))
sum(is.na(m_ET1))
sum(is.na(m_ET2))
sum(is.na(m_ET3))

m_todos[is.na(m_todos)] <- 0
mh_lean[is.na(mh_lean)] <- 0
mh_obese[is.na(mh_obese)] <- 0
mi_lean[is.na(mi_lean)] <- 0
mi_obese[is.na(mi_obese)] <- 0
m_danish[is.na(m_danish)] <- 0
m_spanish[is.na(m_spanish)] <- 0
m_ET1[is.na(m_ET1)] <- 0
m_ET2[is.na(m_ET2)] <- 0
m_ET3[is.na(m_ET3)] <- 0


#Matriz de todos tiene 2 filas extra vacias. Borrarlas

dim(m_todos)
rownames(m_todos)
colnames(m_todos)

m_todos <- m_todos[-c(155,156), ]

```

#Construcción de redes


#Aplicación de threshold 

#Eliminación de nodos aislados 

#Metricas globales

#Centralidades y hubs 

#Comparación de hubs entre condiciones 

#Heatmap

#Robustez de redes 

#Discusión

#Conclusiones 