---
title: "Proyecto"
output: html_document
---

# [**Introducción**]{.underline}

Las redes de co-ocuerrencia permiten modelar asociaciones entre microorganismos mediante redes, donde los nodos representan especies bacterianas y los aristas las realciones de co-existencia/ asociación. A partir de matrices de co-ocurrencia tomadas del estudio Levy Borestein (2013) se construyeron redes ponderadas correspondientes a diferentes condiciones fisiológicas y patológicas: Inviduos sanos y delgados, sanos y obesos, pacientes con IBD, etc. Posteriormente se aplicaron herraminetas de toerías de redes para evaluar metricas, centralidad, robuztes.

## Cargar librerias

```{r}
library(igraph)
library(pheatmap)

```

## Importación y limpieza de datos

En esta sección se importan las matrices de co-ocurrencia que corresponden a las diferentes condiciones fisiológicas y patológicas del microbioma intestinal. Las tablas fueron transformadas a matrices numéricas. (valores con NA fueron reemplados por 0, debido a que representan ausencia de similitud)

```{r}
#Importar 

#TODAS
todos<-read.csv("../01_RAW_DATA/occurrence_all.csv")
View(todos)
row.names(todos)<-todos[,1]
todos<-todos[,-1]
colnames(todos)<-todos[1,]
todos<-todos[-1,]

#SANOS Y DELGADOS
h_lean<-read.csv("../01_RAW_DATA/occurrence_healthy_lean.csv")
View(h_lean)
row.names(h_lean)<-h_lean[,1]
h_lean<-h_lean[,-1]
colnames(h_lean)<-h_lean[1,]
h_lean<-h_lean[-1,]

#SANOS Y OBESOS
h_obese<-read.csv("../01_RAW_DATA/occurrence_healthy_obese.csv")
View(h_obese)
row.names(h_obese)<-h_obese[,1]
h_obese<-h_obese[,-1]
colnames(h_obese)<-h_obese[1,]
h_obese<-h_obese[-1,]

#ENFERMOS Y DELGADOS
i_lean<-read.csv("../01_RAW_DATA/occurrence_IBD_lean.csv")
View(i_lean)
row.names(i_lean)<-i_lean[,1]
i_lean<-i_lean[,-1]
colnames(i_lean)<-i_lean[1,]
i_lean<-i_lean[-1,]

#ENFERMOS Y OBESOS
i_obese<-read.csv("../01_RAW_DATA/occurrence_IBD_obese.csv")
View(i_obese)
row.names(i_obese)<-i_obese[,1]
i_obese<-i_obese[,-1]
colnames(i_obese)<-i_obese[1,]
i_obese<-i_obese[-1,]

#POBLACION DANESA
danish<-read.csv("../01_RAW_DATA/occurrence_danish.csv")
View(danish)
row.names(danish)<-danish[,1]
danish<-danish[,-1]
colnames(danish)<-danish[1,]
danish<-danish[-1,]

#POBLACION ESPAÑOLA
spanish<-read.csv("../01_RAW_DATA/occurrence_spanish.csv")
View(spanish)
row.names(spanish)<-spanish[,1]
spanish<-spanish[,-1]
colnames(spanish)<-spanish[1,]
spanish<-spanish[-1,]

#GRUPOS ENTEROTIPOS
ET1<-read.csv("../01_RAW_DATA/occurrence_ET1.csv")
View(ET1)
row.names(ET1)<-ET1[,1]
ET1<-ET1[,-1]
colnames(ET1)<-ET1[1,]
ET1<-ET1[-1,]

ET2<-read.csv("../01_RAW_DATA/occurrence_ET2.csv")
View(ET2)
row.names(ET2)<-ET2[,1]
ET2<-ET2[,-1]
colnames(ET2)<-ET2[1,]
ET2<-ET2[-1,]

ET3<-read.csv("../01_RAW_DATA/occurrence_ET3.csv")
View(ET3)
row.names(ET3)<-ET3[,1]
ET3<-ET3[,-1]
colnames(ET3)<-ET3[1,]
ET3<-ET3[-1,]

# Conversión a valores numericos
todos[] <- lapply(todos, as.numeric)
h_lean[] <- lapply(h_lean, as.numeric)
h_obese[] <- lapply(h_obese, as.numeric)
i_lean[] <- lapply(i_lean, as.numeric)
i_obese[] <- lapply(i_obese, as.numeric)
danish[] <- lapply(danish, as.numeric)
spanish[] <- lapply(spanish, as.numeric)
ET1[] <- lapply(ET1, as.numeric)
ET2[] <- lapply(ET2, as.numeric)
ET3[] <- lapply(ET3, as.numeric)

#volver todos los dataframes en matrices
m_todos<-as.matrix(todos)
mh_lean<-as.matrix(h_lean)
mh_obese<-as.matrix(h_obese)
mi_lean<-as.matrix(i_lean)
mi_obese<-as.matrix(i_obese)
m_danish<-as.matrix(danish)
m_spanish<-as.matrix(spanish)
m_ET1<-as.matrix(ET1)
m_ET2<-as.matrix(ET2)
m_ET3<-as.matrix(ET3)

#Verificar que sean valores numéricos en la matriz
class(m_todos)
mode(m_todos)

#observar NA's hay y sustituirlas por 0. (son matrices de similitud)
sum(is.na(m_todos))
sum(is.na(mh_lean))
sum(is.na(mh_obese))
sum(is.na(mi_lean))
sum(is.na(mi_obese))
sum(is.na(m_danish))
sum(is.na(m_spanish))
sum(is.na(m_ET1))
sum(is.na(m_ET2))
sum(is.na(m_ET3))

m_todos[is.na(m_todos)] <- 0
mh_lean[is.na(mh_lean)] <- 0
mh_obese[is.na(mh_obese)] <- 0
mi_lean[is.na(mi_lean)] <- 0
mi_obese[is.na(mi_obese)] <- 0
m_danish[is.na(m_danish)] <- 0
m_spanish[is.na(m_spanish)] <- 0
m_ET1[is.na(m_ET1)] <- 0
m_ET2[is.na(m_ET2)] <- 0
m_ET3[is.na(m_ET3)] <- 0


#Matriz de todos tiene 2 filas extra vacias. Borrarlas

dim(m_todos)
rownames(m_todos)
colnames(m_todos)

m_todos <- m_todos[-c(155,156), ]

```

## Construcción de redes 

Red de co-ocurrencia de todos, con los nodos color "skyblue" y la letra de cada microorganismo de color negro y acomodada mediante layout_with_fr que permite que la separacion de los nodos sea mas clara a pesar de la abundancia de datos.

```{r}
g_todos <- graph_from_adjacency_matrix(
  m_todos,
  mode = "undirected",
  weighted = TRUE,
  diag = FALSE
)
pdf("../03_RESULTS/01_visualizacion_redes/all_occurrence.pdf")
plot(g_todos,
     vertex.size = 2.0,
     vertex.color = "skyblue",
     vertex.label.cex = 0.40,
     vertex.label.color = "black",
     edge.width = 0.5,
     layout = layout_with_fr, 
     main = "Red de co-ocurrencia completa de todos")
dev.off()
```

### red de co-ocurrencia de sanos delgados y obesos

```{r}
gh_lean <- graph_from_adjacency_matrix(
  mh_lean,
  mode = "undirected",
  weighted = TRUE,
  diag = FALSE
)
pdf("../03_RESULTS/01_visualizacion_redes/hl_occurrence.pdf")
plot(gh_lean,
     vertex.size = 2.0,
     vertex.color = "lightgreen",
     vertex.label.cex = 0.40,
     vertex.label.color = "#24693D",
     edge.width = 0.5,
     layout = layout_with_fr, 
     main = "Red de co-ocurrencia completa de poblaciones sanas y delgadas")
dev.off()

#--------------------------------------------------------------------------------

gh_obese<- graph_from_adjacency_matrix(
  mh_obese,
  mode = "undirected",
  weighted = TRUE,
  diag = FALSE
)
pdf("../03_RESULTS/01_visualizacion_redes/ho_occurrence.pdf")
plot(gh_obese,
     vertex.size = 2.0,
     vertex.color = "lightyellow",
     vertex.label.cex = 0.40,
     vertex.label.color = "#f3a360",
     edge.width = 0.5,
     layout = layout_with_fr, 
     main = "Red de co-ocurrencia completa de poblaciones sanas y obesas")
dev.off()
```

### red de co-ocurriencia de pacientes delgados, enfermos y sanos

```{r}
gi_lean<- graph_from_adjacency_matrix(
  mi_lean,
  mode = "undirected",
  weighted = TRUE,
  diag = FALSE
)
pdf("../03_RESULTS/01_visualizacion_redes/il_occurrence.pdf")
plot(gi_lean,
     vertex.size = 2.0,
     vertex.color = "#ffc5d9",
     vertex.label.cex = 0.40,
     vertex.label.color = "#f3a",
     edge.width = 0.5,
     layout = layout_with_fr, 
     main = "Red de co-ocurrencia completa de poblaciones enfermas y delgadas")
dev.off()

#--------------------------------------------------------------------------------

gi_obese<- graph_from_adjacency_matrix(
  mi_obese,
  mode = "undirected",
  weighted = TRUE,
  diag = FALSE
)
pdf("../03_RESULTS/01_visualizacion_redes/io_occurrence.pdf")
plot(gi_obese,
     vertex.size = 2.0,
     vertex.color = "#59b29d",
     vertex.label.cex = 0.40,
     vertex.label.color = "#59b",
     edge.width = 0.5,
     layout = layout_with_fr, 
     main = "Red de co-ocurrencia completa de poblaciones enfermas y obesas")
dev.off()
```

### red de co-ocurrencia en poblaciones diversas

```{r}
g_danish<- graph_from_adjacency_matrix(
  m_danish,
  mode = "undirected",
  weighted = TRUE,
  diag = FALSE
)
pdf("../03_RESULTS/01_visualizacion_redes/d_occurrence.pdf")
plot(g_danish,
     vertex.size = 2.0,
     vertex.color = "#43039e",
     vertex.label.cex = 0.40,
     vertex.label.color = "#fff",
     edge.width = 0.5,
     layout = layout_with_fr, 
     main = "Red de co-ocurrencia completa de poblaciones danescas")
dev.off()

#--------------------------------------------------------------------------------

g_spanish<- graph_from_adjacency_matrix(
  m_spanish,
  mode = "undirected",
  weighted = TRUE,
  diag = FALSE
)
pdf("../03_RESULTS/01_visualizacion_redes/s_occurrence.pdf")
plot(g_spanish,
     vertex.size = 2.0,
     vertex.color = "#46825478",
     vertex.label.cex = 0.40,
     vertex.label.color = "#fff",
     edge.width = 0.5,
     layout = layout_with_fr, 
     main = "Red de co-ocurrencia completa de poblaciones españolas")
dev.off()
```

### red de co-ocurrencia en enterotipos

```{r}
g_ET1<- graph_from_adjacency_matrix(
  m_ET1,
  mode = "undirected",
  weighted = TRUE,
  diag = FALSE
)
pdf("../03_RESULTS/01_visualizacion_redes/ET1_occurrence.pdf")
plot(g_ET1,
     vertex.size = 2.0,
     vertex.color = "#fe7fe9",
     vertex.label.cex = 0.40,
     vertex.label.color = "#fff",
     edge.width = 0.5,
     layout = layout_with_fr, 
     main = "Red de co-ocurrencia completa de enterotipo ET1")
dev.off()

#--------------------------------------------------------------------------------

g_ET2<- graph_from_adjacency_matrix(
  m_ET2,
  mode = "undirected",
  weighted = TRUE,
  diag = FALSE
)
pdf("../03_RESULTS/01_visualizacion_redes/ET2_occurrence.pdf")
plot(g_ET2,
     vertex.size = 2.0,
     vertex.color = "#532e57",
     vertex.label.cex = 0.40,
     vertex.label.color = "#fff",
     edge.width = 0.5,
     layout = layout_with_fr, 
     main = "Red de co-ocurrencia completa de enterotipo ET2")
dev.off()

#--------------------------------------------------------------------------------

g_ET3<- graph_from_adjacency_matrix(
  m_ET3,
  mode = "undirected",
  weighted = TRUE,
  diag = FALSE
)
pdf("../03_RESULTS/01_visualizacion_redes/ET3_occurrence.pdf")
plot(g_ET3,
     vertex.size = 2.0,
     vertex.color = "#faefaf",
     vertex.label.cex = 0.40,
     vertex.label.color = "#cc7e85",
     edge.width = 0.5,
     layout = layout_with_fr, 
     main = "Red de co-ocurrencia completa de enterotipo ET3")
dev.off()
```

### Aplicación de threshold

Al determinar un umbral de valores aceptados, generamos a su vez un filtro de calidad ya que muchas bacterias van a tener relaciones debiles o insignificantes, al no eliminarlas, generamos un ruido de fondo. Por esa razon, nos quedamos con interacciones verdaderas

```{r}
vs_todos <- m_todos[upper.tri(m_todos)]
t_todos <- mean(vs_todos) + sd(vs_todos)
m_todos_thr <- m_todos 
m_todos_thr[m_todos_thr < t_todos] <- 0  #hacer que todos los valores que esten debajo del threshold sea igual a 0

###--HEALTHY & LEAN/OBESE--###
vs_hl<- mh_lean[upper.tri(mh_lean)]
th_lean<- mean(vs_hl) + sd(vs_hl)
mh_lean_thr<- mh_lean
mh_lean_thr[mh_lean_thr < th_lean] <- 0

vs_ho <- mh_obese[upper.tri(mh_obese)]
th_obese <- mean(vs_ho) + sd(vs_ho)
mh_obese_thr <- mh_obese
mh_obese_thr[mh_obese_thr < th_obese] <- 0

##--IBD & LEAN/OBESE--##
vs_il <- mi_lean[upper.tri(mi_lean)]
ti_lean<- mean(vs_il) + sd(vs_il)
mi_lean_thr<- mi_lean
mi_lean_thr[mi_lean_thr < ti_lean] <- 0

vs_io <- mi_obese[upper.tri(mi_obese)]
ti_obese <- mean(vs_io) + sd(vs_io)
mi_obese_thr <- mi_obese
mi_obese_thr[mi_obese_thr < ti_obese] <- 0

##--POBLACION: DANISH/SPANISH--##
vs_danish <- m_danish[upper.tri(m_danish)]
t_danish <- mean(vs_danish) + sd(vs_danish)
m_danish_thr <- m_danish
m_danish_thr[m_danish_thr < t_danish] <- 0

vs_spanish <- m_spanish[upper.tri(m_spanish)]
t_spanish <- mean(vs_spanish) + sd(vs_spanish)
m_spanish_thr <- m_spanish
m_spanish_thr[m_spanish_thr < t_spanish] <- 0

##--ET1/2/3--##
vs_ET1 <- m_ET1[upper.tri(m_ET1)]
t_ET1 <- mean(vs_ET1) + sd(vs_ET1)
m_ET1_thr <- m_ET1
m_ET1_thr[m_ET1_thr < t_ET1] <- 0

vs_ET2 <- m_ET2[upper.tri(m_ET2)]
t_ET2 <- mean(vs_ET2) + sd(vs_ET2)
m_ET2_thr <- m_ET2
m_ET2_thr[m_ET2_thr < t_ET2] <- 0

vs_ET3 <- m_ET3[upper.tri(m_ET3)]
t_ET3 <- mean(vs_ET3) + sd(vs_ET3)
m_ET3_thr <- m_ET3
m_ET3_thr[m_ET3_thr < t_ET3] <- 0

g_todos_thr   <- graph_from_adjacency_matrix(m_todos_thr, mode = "undirected",
                                             weighted = TRUE)
gh_lean_thr   <- graph_from_adjacency_matrix(mh_lean_thr, mode = "undirected",
                                             weighted = TRUE)
gh_obese_thr  <- graph_from_adjacency_matrix(mh_obese_thr, mode = "undirected",
                                             weighted = TRUE)
gi_lean_thr   <- graph_from_adjacency_matrix(mi_lean_thr, mode = "undirected",
                                             weighted = TRUE)
gi_obese_thr  <- graph_from_adjacency_matrix(mi_obese_thr, mode = "undirected",
                                             weighted = TRUE)
g_danish_thr  <- graph_from_adjacency_matrix(m_danish_thr, mode = "undirected",
                                             weighted = TRUE)
g_spanish_thr <- graph_from_adjacency_matrix(m_spanish_thr, mode = "undirected",
                                             weighted = TRUE)
g_ET1_thr     <- graph_from_adjacency_matrix(m_ET1_thr, mode = "undirected",
                                             weighted = TRUE)
g_ET2_thr     <- graph_from_adjacency_matrix(m_ET2_thr, mode = "undirected",
                                             weighted = TRUE)
g_ET3_thr     <- graph_from_adjacency_matrix(m_ET3_thr, mode = "undirected",
                                             weighted = TRUE)

```

A su vez, es importante ver las diferencias en la estructura de las redes despues de pasar por el threshold, asi que esto se puede hacer por medio de un ciclo.

```{r}
#Generamos una lista, pues asi es mas facil para el ciclo identificar con que trabajaremos de manera conjunta. 
redes_hold<- list(
  "hold_todos"         = g_todos_thr,
  "hold_hl"  = gh_lean_thr,
  "hold_ho" = gh_obese_thr,
  "hold_il"       = gi_lean_thr,
  "hold_io"      = gi_obese_thr,
  "hold_danish"        = g_danish_thr,
  "hold_spanish"       = g_spanish_thr,
  "hold_ET1"           = g_ET1_thr,
  "hold_ET2"           = g_ET2_thr,
  "holdET3"           = g_ET3_thr
)

#me ayude de la inteligencia artificial que me de una guia para generar un ciclo for que pueda ayudarme a generar los pdf de manera mas rapida ya que los intentos fueron fallidos, la inteligencia ayudo con las lineas 459-462
for (nombre in names(redes_hold)) {
  
ruta_salida <- paste0("../03_RESULTS/02_redes_threshold/red_", nombre, ".pdf")
  
  # Abrimos el archivo PDF para esta red en específico
pdf(ruta_salida)
plot(redes_hold[[nombre]],
     vertex.size = 2.0,
     vertex.color = "#7294d4",
     vertex.label.cex = 0.40,
     vertex.label.color = "black",
     edge.width = 0.5,
     layout = layout_with_fr, 
     main = "Red de co-ocurrencia threshold")
dev.off()
}
```

La realizacion de la estructura de las graficas fue gracias a una pagina que encontramos de nombre Csárdi G, Nepusz T (2006). “The igraph software package for complex network research.” InterJournal, Complex Systems, 1695. <https://igraph.org>.

## Eliminación de nodos aislados

```{r}
# lista de redes thresholded
redes_thr <- list(
  g_todos_thr,
  gh_lean_thr,
  gh_obese_thr,
  gi_lean_thr,
  gi_obese_thr,
  g_danish_thr,
  g_spanish_thr,
  g_ET1_thr,
  g_ET2_thr,
  g_ET3_thr
)

# nombres de las redes
nombres_redes <- c(
  "todos",
  "h_lean",
  "h_obese",
  "i_lean",
  "i_obese",
  "danish",
  "spanish",
  "ET1",
  "ET2",
  "ET3"
)

# lista vacía para guardar redes filtradas
redes_filtradas <- list()

# ciclo para eliminar nodos aislados
for(i in 1:10){
  g <- redes_thr[[i]]
  # eliminar nodos con degree = 0
  g_filtrado <- delete_vertices(
    g,
    V(g)[degree(g) == 0]
  )
   
  # guardar red filtrada
  redes_filtradas[[nombres_redes[i]]] <- g_filtrado
  
  # imprimir resumen
  cat("\n")
  cat("Red:", nombres_redes[i], "\n")
  cat("Nodos:", vcount(g_filtrado), "\n")
  cat("Edges:", ecount(g_filtrado), "\n")
}

#Al aplicar el filtrado, todas la redes conservaron los 154 nodos originales,
#o sea que despues del threshold ningina especie quedó aislada. 
```

## Metricas globales

```{r}
# crear dataframe vacío para guardar resultados
metricas_globales <- data.frame()

# Ciclo para calcular metricas en todas las redes filtradas
for(i in 1:10){
  # seleccionar red
  g <- redes_filtradas[[nombres_redes[i]]]
   # detectar comunidades usando Louvain
  comunidades <- cluster_louvain(g)
  # guardar métricas
  temp <- data.frame(
    Red = nombres_redes[i],
    Nodos = vcount(g),
    Edges = ecount(g),
    Degree_promedio = mean(degree(g)),
    Densidad = edge_density(g),
    Clustering = transitivity(g, type = "global"),
    Path_length = mean_distance(g),
    Modularidad = modularity(comunidades)
  )
  
#agregar resultados al dataframe
  metricas_globales <- rbind(metricas_globales, temp)
}

# mostrar tabla final de todas las metricas paraa cada red filtrada 
metricas_globales
```

## Centralidades y hubs

```{r}
#Funcion para determinar medidad de centralidad 

calcular_centralidades <- function(g){
  data.frame(
   Bacteria= V(g)$name,
   Degree= degree(g),
   Strength= strength(g),
   Betweenness= betweenness(g),
   Eigen_vector = eigen_centrality(g)$vector
   
  )
}

#Probar con una red (verificar que funciona)

calcular_centralidades(redes_filtradas[["todos"]])

##Hacer un cilo for para calcular centralidad en todas las redes 

centralidades_redes <- list()

for(i in 1:10){
  nombre<- nombres_redes[i]
  g<- redes_filtradas[[nombre]]
  centralidades_redes[[nombre]]<- calcular_centralidades(g)
}

##Ver si si se guardaron 
names(centralidades_redes)
centralidades_redes

#Ver la tabla ordenada por degree

centralidades_todos_degree<- centralidades_redes[["todos"]]
centralidades_todos_degree<- centralidades_todos_degree[
  order(-centralidades_todos_degree$Degree),
  ]
View(centralidades_todos_degree)

##Podemos hacer lo mismo para las diferentes centralidades 



###se hizo un objeto por cada red filtrada en la cual abarque los las distintas metricas de diversidad
cen_todos<- calcular_centralidades(redes_filtradas[["todos"]])
cen_hl<-calcular_centralidades(redes_filtradas[["h_lean"]])
cen_ho<-calcular_centralidades(redes_filtradas[["h_obese"]])
cen_il<-calcular_centralidades(redes_filtradas[["i_lean"]])
cen_io<-calcular_centralidades(redes_filtradas[["i_obese"]])
cen_danish<-calcular_centralidades(redes_filtradas[["danish"]])
cen_spanish<-calcular_centralidades(redes_filtradas[["spanish"]])
cen_ET1<-calcular_centralidades(redes_filtradas[["ET1"]])
cen_ET2<-calcular_centralidades(redes_filtradas[["ET2"]])
cen_ET3<-calcular_centralidades(redes_filtradas[["ET3"]])

##representacion de centralidad
red<-for(nombre in names(centralidades_redes)){
  tabla<-centralidades_redes[[nombre]]
  tabla_degree<- tabla[order(-tabla$Degree),]
  ruta<- paste0("../03_RESULTS/04_tablas_centralidad/centralidad_", nombre, ".csv")
  write.csv(tabla_degree, ruta, row.names = F)
  
  top_10<- head(tabla_degree, 10)
  barplot(top_10$Degree,
          las = 2,
          names.arg =top_10$Bacteria,
          cex.names = 0.4,
          ylab = "Numero de conexiones")
}

```

## Comparación de hubs entre condiciones

```{r}
top_degree_todos<- cen_todos[order(-cen_todos$Degree), ]
hub_d_todos<-head(top_degree_todos, 10)
top_strength_todos<- cen_todos[order(-cen_todos$Strength), ]
hub_s_todos<-head(top_strength_todos, 10)
top_bet_todos<- cen_todos[order(-cen_todos$Betweennes), ]
hub_b_todos<-head(top_bet_todos, 10)
top_eigv_todos<- cen_todos[order(-cen_todos$Eigen_vector), ]
hub_e_todos<-head(top_eigv_todos, 10)

top_degree_hl<- cen_hl[order(-cen_hl$Degree), ]
hub_d_h_lean<-head(top_degree_hl, 10)
top_strength_hl<- cen_hl[order(-cen_hl$Strength), ]
hub_s_hl<-head(top_strength_hl, 10)
top_bet_hl <- cen_hl[order(-cen_hl$Betweennes), ]
hub_b_hl<-head(top_bet_hl, 10)
top_eigv_hl<- cen_hl[order(-cen_hl$Eigen_vector), ]
hub_e_hl<-head(top_eigv_hl, 10)

top_degree_ho<- cen_ho[order(-cen_ho$Degree), ]
hub_d_h_obese<-head(top_degree_ho, 10)
top_strength_ho<- cen_ho[order(-cen_ho$Strength), ]
hub_s_ho<-head(top_strength_ho, 10)
top_bet_ho <- cen_ho[order(-cen_ho$Betweennes), ]
hub_b_ho<-head(top_bet_ho, 10)
top_eigv_ho<- cen_ho[order(-cen_ho$Eigen_vector), ]
hub_e_ho<-head(top_eigv_ho, 10)

top_degree_il<- cen_il[order(-cen_il$Degree), ]
hub_d_i_lean<-head(top_degree_il, 10)
top_strength_il<- cen_il[order(-cen_il$Strength), ]
hub_s_il<-head(top_strength_il, 10)
top_bet_il <- cen_il[order(-cen_il$Betweennes), ]
hub_b_il<-head(top_bet_il, 10)
top_eigv_il<- cen_il[order(-cen_il$Eigen_vector), ]
hub_e_il<-head(top_eigv_il, 10)

top_degree_io<- cen_io[order(-cen_io$Degree), ]
hub_d_i_obese<-head(top_degree_io, 10)
top_strength_io<- cen_io[order(-cen_io$Strength), ]
hub_s_io<-head(top_strength_io, 10)
top_bet_io <- cen_io[order(-cen_io$Betweennes), ]
hub_b_io<-head(top_bet_io, 10)
top_eigv_io<- cen_io[order(-cen_io$Eigen_vector), ]
hub_e_io<-head(top_eigv_io, 10)

top_degree_danish<- cen_danish[order(-cen_danish$Degree), ]
hub_d_danish<-head(top_degree_danish, 10)
top_strength_danish<- cen_danish[order(-cen_danish$Strength), ]
hub_s_danish<-head(top_strength_danish, 10)
top_bet_danish <- cen_danish[order(-cen_danish$Betweennes), ]
hub_b_danish<-head(top_bet_danish, 10)
top_eigv_danish<- cen_danish[order(-cen_danish$Eigen_vector), ]
hub_e_danish<-head(top_eigv_danish, 10)

top_degree_spanish<- cen_spanish[order(-cen_spanish$Degree), ]
hub_d_spanish<-head(top_degree_spanish, 10)
top_strength_spanish<- cen_spanish[order(-cen_spanish$Strength), ]
hub_s_spanish<-head(top_strength_spanish, 10)
top_bet_spanish <- cen_spanish[order(-cen_spanish$Betweennes), ]
hub_b_spanish<-head(top_bet_spanish, 10)
top_eigv_spanish<- cen_spanish[order(-cen_spanish$Eigen_vector), ]
hub_e_spanish<-head(top_eigv_spanish, 10)

top_degree_ET1<- cen_ET1[order(-cen_ET1$Degree), ]
hub_d_ET1<-head(top_degree_ET1, 10)
top_strength_ET1<- cen_ET1[order(-cen_ET1$Strength), ]
hub_s_ET1<-head(top_strength_ET1, 10)
top_bet_ET1 <- cen_ET1[order(-cen_ET1$Betweennes), ]
hub_b_ET1<-head(top_bet_ET1, 10)
top_eigv_ET1<- cen_ET1[order(-cen_ET1$Eigen_vector), ]
hub_e_ET1<-head(top_eigv_ET1, 10)

top_degree_ET2<- cen_ET2[order(-cen_ET2$Degree), ]
hub_d_ET2<-head(top_degree_ET2, 10)
top_strength_ET2<- cen_ET2[order(-cen_ET2$Strength), ]
hub_s_ET2<-head(top_strength_ET2, 10)
top_bet_ET2 <- cen_ET2[order(-cen_ET2$Betweennes), ]
hub_b_ET2<-head(top_bet_ET2, 10)
top_eigv_ET2<- cen_ET2[order(-cen_ET2$Eigen_vector), ]
hub_e_ET2<-head(top_eigv_ET2, 10)

top_degree_ET3<- cen_ET3[order(-cen_ET3$Degree), ]
hub_d_ET3<-head(top_degree_ET3, 10)
top_strength_ET3<- cen_ET3[order(-cen_ET3$Strength), ]
hub_s_ET3<-head(top_strength_ET3, 10)
top_bet_ET3 <- cen_ET3[order(-cen_ET3$Betweennes), ]
hub_b_ET3<-head(top_bet_ET3, 10)
top_eigv_ET3<- cen_ET3[order(-cen_ET3$Eigen_vector), ]
hub_e_ET3<-head(top_eigv_ET3, 10)

#despues de sacar los genes hub tomando en cuenta las distintas medidas de centralidad hay que comparar entre redes las diferencias que se ven
#intentando encontrar hubs consevados, hubs perdidos y hubs nuevos (que dependiendo cuales sean las condiciones puede asociarse a inflamación)

#GRUPO 1_ HEALTH & LEAN, IDB & LEAN. 
grupo_lean_sanos<- hub_d_h_lean$Bacteria
grupo_lean_enfermos<- hub_d_i_lean$Bacteria

hub_d_h_lean

#GRUPO 1_conservados: conservados en sanos y enfermos
print(grupo_lean_sanos[grupo_lean_sanos %in% grupo_lean_enfermos])

#[1] "Bacteroides_sp_4_3_47FAA"             "Faecalibacterium_prausnitzii_SL3_3"  
#[3] "Bacteroides_sp_9_1_42FAA"             "Bacteroides_vulgatus_ATCC_8482"      
#[5] "Parabacteroides_distasonis_ATCC_8503" "Bacteroides_sp_2_1_7"                
#[7] "Coprococcus_comes_ATCC_27758"        



#GRUPO 1_perdidos: No encontrados en sanos
print(grupo_lean_sanos[!grupo_lean_sanos %in% grupo_lean_enfermos])

#[1] "Dorea_formicigenerans_ATCC_27755" "Clostridiales_sp_SS3_4"          
#[3] "Ruminococcus_torques_L2_14" 

#GRUPO 1_nuevos: Emergentes 
print(grupo_lean_enfermos[!grupo_lean_enfermos %in% grupo_lean_sanos])

```

comparacion entre otros grupos...

```{r}
#GRUPO 2_ HEALTH & OBESE, IDB & OBESE. 
grupo_obese_sanos<- hub_d_h_obese$Bacteria
grupo_obese_enfermos<- hub_d_i_obese$Bacteria

#GRUPO 2_CONSERVADOS
print(grupo_obese_sanos[grupo_obese_sanos %in% grupo_obese_enfermos])
#[1] "Bacteroides_sp_9_1_42FAA"           "Dorea_formicigenerans_ATCC_27755"  
#[3] "Clostridiales_sp_SS3_4"             "Faecalibacterium_prausnitzii_SL3_3"

#GRUPO 2_PERDIDOS
print(grupo_obese_sanos[!grupo_obese_sanos %in% grupo_obese_enfermos])
#"Collinsella_aerofaciens_ATCC_25986" "Eubacterium_rectale_M104_1"        
#[3] "Bacteroides_sp_4_3_47FAA"           "Bacteroides_sp_D1"                 
#[5] "Bacteroides_vulgatus_ATCC_8482"     "Bacteroides_xylanisolvens_XB1A"  

#GRUPO 2_EMERGENTES
print(grupo_obese_enfermos[!grupo_obese_enfermos %in% grupo_obese_sanos])
#[1] "Clostridium_sp_SS2_1"                  "Bacteroides_thetaiotaomicron_VPI_5482"
#[3] "Ruminococcus_torques_L2_14"            "Bacteroides_sp_2_1_7"                 
#[5] "Roseburia_intestinalis_M50_1"          "Coprococcus_comes_ATCC_27758"

#------------------------------------------
  
#GRUPO 3_POBLACIONES
grupo_danish<- hub_d_danish$Bacteria
grupo_spanish<- hub_d_spanish$Bacteria

#GRUPO 3_conservados: conservados en ambas poblaciones
print(grupo_danish[grupo_danish %in% grupo_spanish])
#[1] "Roseburia_intestinalis_M50_1"         "Faecalibacterium_prausnitzii_SL3_3"  
#[3] "Bacteroides_sp_9_1_42FAA"             "Bacteroides_vulgatus_ATCC_8482"      
#[5] "Bacteroides_sp_2_1_7"                 "Bacteroides_sp_4_3_47FAA"            
#[7] "Parabacteroides_distasonis_ATCC_8503"

#GRUPO 3_nuevos: Emergentes 
print(grupo_danish[!grupo_danish %in% grupo_spanish])
#[1] "Eubacterium_rectale_M104_1" "Ruminococcus_sp_SR1_5"   "Ruminococcus_torques_L2_14"
```

## Heatmap

```{r}
bacterias<- unique(c(grupo_lean_sanos, grupo_lean_enfermos, grupo_obese_sanos, grupo_obese_enfermos))
colhl<- as.numeric(bacterias %in% grupo_lean_sanos)
colil<- as.numeric(bacterias %in% grupo_lean_enfermos)
colho<- as.numeric(bacterias %in% grupo_obese_sanos)
colio<- as.numeric(bacterias %in% grupo_obese_enfermos)

matriz_sanos_enfermos<- cbind(colhl,
                              colil,
                              colho,
                              colio)

rownames(matriz_sanos_enfermos)<- bacterias

colnames(matriz_sanos_enfermos)<- c("delgado-sano", "delgado-enfermo", 
                                    "obeso-sano", "obeso-enfermo")

##VISUALIZACION DE LA MATRIZ, como ven, hay valores 0-1 que puede leer el heatmap
matriz_sanos_enfermos
```

y entonces, ¿cómo se ve la grafica?

```{r}
install.packages("pheatmap")
library(pheatmap)

pdf("../03_RESULTS/05_heatmaps/heatmap_sanos_enfermos.pdf")
pheatmap(
  matriz_sanos_enfermos,
  color = c("green", "orange"),
  cluster_rows = FALSE,
  cluster_cols = FALSE,
  fontsize_row = 8,
  fontsize_col = 10,
  main = "Bacterias presentes en personas sanas y enfermos "
)
dev.off()
```

## Robustez de redes

```{r}
tamano_gigante <- function(g) {
  comp <- components(g)
  max(comp$csize)
}
cat("Componente gigante (original):", tamano_gigante(g), "\n")

#(puse tal cual la funcion del profe)
simular_fallos <- function(g, fraccion_eliminar = 0.5, semilla = 42) {
  set.seed(semilla)
  n_original <- vcount(g)
  n_eliminar <- floor(n_original * fraccion_eliminar)
  
  # Seleccionar nodos a eliminar en orden aleatorio
  orden_eliminacion <- sample(V(g)$name, n_eliminar)
  
  # Registrar métricas en cada paso
  resultados <- data.frame(
    eliminados = 0:n_eliminar,
    fraccion_eliminada = (0:n_eliminar) / n_original,
    comp_gigante = numeric(n_eliminar + 1),
    coeficiente_S = numeric(n_eliminar + 1),
    dist_media = numeric(n_eliminar + 1),
    diametro = numeric(n_eliminar + 1)
  )
  
  g_temp <- g
  
  for (i in 0:n_eliminar) {
    if (i > 0) {
      g_temp <- delete_vertices(g_temp, orden_eliminacion[i])
    }
    
    resultados$comp_gigante[i + 1] <- tamano_gigante(g_temp)
    resultados$coeficiente_S[i + 1] <- resultados$comp_gigante[i + 1] / vcount(g_temp)
    
    # Calcular distancia media solo en el componente gigante
    comp <- components(g_temp)
    giant_id <- which.max(comp$csize)
    giant_nodes <- which(comp$membership == giant_id)
    if (length(giant_nodes) > 1) {
      g_giant <- induced_subgraph(g_temp, giant_nodes)
      resultados$dist_media[i + 1] <- mean_distance(g_giant)
      resultados$diametro[i + 1] <- diameter(g_giant)
    } else {
      resultados$dist_media[i + 1] <- 0
      resultados$diametro[i + 1] <- 0
    }
  }
  
  resultados
}

#Usar la funcion para simular fallos aleatorios (en una sola red)

fallo_hlean <- simular_fallos(
  redes_filtradas[["h_lean"]],
  fraccion_eliminar = 2
  )
View(fallo_hlean)


ataque_aleatorios<- list() ##para ello genero una lista vacia en la cual se vayan a guardar los resultados de la simulación de fallos

for(i in 1:length(redes_filtradas)){#hacer que la iteración vaya por toda la longitud del objeto que contiene todas las redes filtradas
  nombre<- nombres_redes[i] #generar un objeto con los nombres de cada una de las redes (por cada ciclo va siendo un nombre diferente)
  g<- redes_filtradas[[nombre]]#otro objeto en el cual contenga la red especifica que indica el objeto antes creado (el de nombres)
  resultado<-simular_fallos(g, fraccion_eliminar = 0.5) #hacer fallos aleatorios para la red indicada
  ataque_aleatorios[[nombre]]<- resultado #los resultados se guardan en la lista
}#generar un ciclo for en el cual se use la función "simular_fallos" para cada red
View(ataque_aleatorios[["i_lean"]]) #observar como se ve una red con los resultados

#posteriormente para la intepretación se debe visualizar en una gráfica haciendo uso de ggplot y dplyr

library(dplyr)

df_robustez <- data.frame() #para eso debo generar un data frame vacío en donde pondre los valores de las columnas "fraccion_eliminadas" y "coeficiente_S", de cada red
for(i in 1:length(ataque_aleatorios)){
  df_tem<- ataque_aleatorios[[i]] #extraer de información de la red correspondiente de la lista de robustez
  df_tem<- df_tem[, c("fraccion_eliminada","coeficiente_S")]#quedarse solo con columnas importantes para hacer el plot
  df_tem$red <- names(ataque_aleatorios)[i] #agregar nombre de red usando los nombres correspondientes que viene en la lista que hicimos de robustez
  df_robustez <- rbind(df_robustez,df_tem)
  
  pdf("03_RESULTS/03_analisis_robustez/df_robustez.pdf")
  dev.off()
}
View(df_robustez)
```

y como se ve?

```{r}
library(ggplot2)

df_plot <- df_robustez[df_robustez$red %in% c("h_lean","h_obese","i_lean","i_obese"),]

pdf("../03_RESULTS/03_analisis_robustez/grafica.pdf")
ggplot(df_plot,aes(x = fraccion_eliminada, y = coeficiente_S, color = red)) +
  geom_line(linewidth = 1) +
  theme_minimal()
dev.off()
```

pero... Ahora podemos simular

```{r}
simular_dirigidos <- function(g, hubs){
  n_original <- vcount(g)#numero original de nodos
  n_eliminar <- length(hubs)#cantidad de hubs a eliminar (usando el objeto de hubs por degree antes generado)
  #crear dataframe de resultados
  resultados <- data.frame(
    eliminados = 0:n_eliminar,
    fraccion_eliminada = (0:n_eliminar) / n_original,
    comp_gigante = numeric(n_eliminar + 1),
    coeficiente_S = numeric(n_eliminar + 1),
    dist_media = numeric(n_eliminar + 1),
    diametro = numeric(n_eliminar + 1)
  )
  
  g_temp <- g #copiar red temporal
  
  #ciclo for para eliminar uno por uno los hub
  for(i in 0:n_eliminar){
    if(i > 0){#eliminar hub correspondiente
      g_temp <- delete_vertices(g_temp,hubs[i])#que elimine cada hub correspondiente segun el ciclo en el cual este por ejemplo: si esta en el ciclo 1 quitaria el hub uno, si esta en el ciclo 2 quitaria el hub 1 y 2, y sigue el ciclo
    }
    #componente gigante
    resultados$comp_gigante[i + 1] <-tamano_gigante(g_temp)
    #coeficiente S
    resultados$coeficiente_S[i + 1] <-resultados$comp_gigante[i + 1]/ vcount(g_temp)
    #analizar componente gigante
    comp <- components(g_temp)
    giant_id <- which.max(comp$csize)
    giant_nodes <- which(comp$membership == giant_id)
    
    #calcular métricas
    if(length(giant_nodes) > 1){
      g_giant <- induced_subgraph(g_temp,giant_nodes)
      resultados$dist_media[i + 1] <-mean_distance(g_giant)
      resultados$diametro[i + 1] <-diameter(g_giant)
    } else {resultados$dist_media[i + 1] <- 0
    resultados$diametro[i + 1] <- 0
    }
  }
  resultados
}
#hacer un objeto con ataque dirigido a hubs para cada red
dirigido_todos<-simular_dirigidos(redes_filtradas[["todos"]],hub_d_todos$Bacteria)
dirigido_h_lean<-simular_dirigidos(redes_filtradas[["h_lean"]],hub_d_h_lean$Bacteria)
dirigido_h_obese<-simular_dirigidos(redes_filtradas[["h_obese"]],hub_d_h_obese$Bacteria)
dirigido_i_lean<-simular_dirigidos(redes_filtradas[["i_lean"]],hub_d_i_lean$Bacteria)
dirigido_i_obese<-simular_dirigidos(redes_filtradas[["i_obese"]],hub_d_i_obese$Bacteria)
dirigido_danish<-simular_dirigidos(redes_filtradas[["danish"]],hub_d_danish$Bacteria)
dirigido_spanish<-simular_dirigidos(redes_filtradas[["spanish"]],hub_d_spanish$Bacteria)
dirigido_ET1<-simular_dirigidos(redes_filtradas[["ET1"]],hub_d_ET1$Bacteria)
dirigido_ET2<-simular_dirigidos(redes_filtradas[["ET2"]],hub_d_ET2$Bacteria)
dirigido_ET3<-simular_dirigidos(redes_filtradas[["ET3"]],hub_d_ET3$Bacteria)

View(dirigido_i_lean)
##hacer un data.frame con los objetos antes creados para después gráficar
df_dirigidos <- rbind(
  cbind(dirigido_h_lean,red = "h_lean"),
  cbind(dirigido_h_obese,red = "h_obese"),
  cbind(dirigido_i_lean,red = "i_lean"),
  cbind(dirigido_i_obese,red = "i_obese")
)

```

y graficar...

```{r}
pdf("../03_RESULTS/03_analisis_robustez/ataque_dirigido.pdf")
ggplot(df_dirigidos,aes(x = fraccion_eliminada, y = coeficiente_S, color = red)) +
  geom_line(linewidth = 1) +
  theme_minimal()
dev.off()
```

## Discusión

La matriz de presencia y ausencia de bacterias hub obtenidas mediante eigenvector centrality muestra que existen diferencias claras en las bacterias más influyentes entre las condiciones saludables y las asociadas a enfermedad, lo que sugiere una reorganización importante de la red microbiana intestinal. Algunas bacterias se mantienen presentes en varias condiciones, mientras que otras aparecen exclusivamente en ciertos grupos, indicando que tanto la IBD como la obesidad modifican no solo la composición bacteriana, sino también la forma en que las bacterias interactúan entre sí. Debido a que el eigenvector centrality identifica nodos conectados con otros nodos importantes, las bacterias detectadas pueden considerarse elementos clave para mantener la estructura de la comunidad microbiana. Por otro lado, el análisis de robustez mediante ataques aleatorios mostró que las redes conservan gran parte de su conectividad incluso después de eliminar varios nodos, ya que el coeficiente S se mantiene relativamente alto durante buena parte de la simulación. Sin embargo, las diferencias en las pendientes de las curvas indican que algunas redes son más vulnerables que otras; por ejemplo, ciertas condiciones presentan una disminución más rápida del componente gigante, sugiriendo menor estabilidad estructural. En conjunto, ambos análisis indican que las alteraciones asociadas a enfermedad producen cambios no solo en qué bacterias están presentes, sino también en la organización y resiliencia ecológica de toda la red microbiana.

Además, los resultados obtenidos en los ataques dirigidos sugieren que la organización de las redes microbianas cambia dependiendo de la condición evaluada. Algunas redes mostraron una disminución más rápida en el tamaño del componente gigante conforme se eliminaron los nodos más importantes, lo que indica que ciertas bacterias hub tienen un papel fundamental para mantener la conectividad y estabilidad de la comunidad. En particular, la red *h_lean* presentó una mayor caída del coeficiente S en comparación con las demás, lo que podría indicar una dependencia más alta de nodos clave dentro de su estructura.

Por otro lado, otras redes conservaron una conectividad relativamente estable incluso después de eliminar varios nodos importantes. Esto podría explicarse por la existencia de redundancia funcional o por una distribución más homogénea de las interacciones entre bacterias, donde la pérdida de algunos hubs no afecta de manera tan drástica la estructura general de la red. Desde un punto de vista ecológico, esto sugiere que algunas comunidades microbianas poseen una mayor capacidad de resistencia frente a perturbaciones.

## Conclusiones

En conclusión, los resultados obtenidos muestran que las condiciones de salud, enfermedad y obesidad influyen no solo en la composición bacteriana del microbioma intestinal, sino también en la organización y estabilidad de sus redes de interacción. La identificación de bacterias hub mediante eigenvector centrality evidenció cambios importantes en los nodos más influyentes entre condiciones, sugiriendo procesos de reorganización ecológica asociados a IBD. Además, los análisis de robustez demostraron que las redes responden de manera distinta ante perturbaciones. Mientras que los ataques aleatorios indicaron que la mayoría de las redes mantienen cierta resiliencia estructural, los ataques dirigidos revelaron una mayor vulnerabilidad cuando se eliminan bacterias clave. En particular, la red h_lean presentó una disminución más pronunciada del coeficiente S, lo que sugiere una mayor dependencia de hubs específicos para conservar su conectividad. Por otro lado, algunas redes mostraron una estructura más resistente, posiblemente debido a una distribución más homogénea de interacciones o a mecanismos de redundancia funcional. En conjunto, estos resultados apoyan la idea de que la disbiosis intestinal asociada a IBD implica no solo cambios taxonómicos, sino también alteraciones profundas en la arquitectura ecológica y la resiliencia del microbioma intestinal.
